【裁判字號】    97,消債更,1745
【裁判日期】    980604
【裁判案由】    更生事件
【裁判全文】
臺灣板橋地方法院民事裁定          97年度消債更字第1745號
聲  請  人  甲○○
代  理  人  廖克明律師
上列當事人因消費者債務清理事件聲請更生，本院裁定如下：
    主  文
更生之聲請駁回。
聲請費用由聲請人負擔。
    理  由
一、本件聲請更生之意旨略以：聲請人因負欠信用卡等債務共計
    新台幣（下同）1,119,000元，於97年9月間曾向最大債權金
    融機構華南商業銀行股份有限公司請求共同協商債務清償方
    案，該銀行提出每期清償金額為13,500元，惟聲請人能清償
    之金額約為每月4,500元，是以協商不成立 。又聲請人現有
    月薪為25,000元，扣除每月基本生活支出為20,501元，是以
    聲請人每月薪資扣除基本生活支出實已所剩無幾，故有不可
    歸責事由，請鈞院裁定更生等云云。
二、按債務人對於金融機構因消費借貸、自用住宅借款、信用卡
    或現金卡契約而負債務，在聲請更生或清算前，應提出債權
    人清冊，以書面向最大債權金融機構請求協商債務清償方案
    並表明共同協商之意旨，消費者債務清理條例第151條第1項
    定有明文。而消費者債務清理條例所定之前置協商程序，其
    立法目的係因債務人對於金融機構因消費借貸、自用住宅借
    款、信用卡或現金卡契約而負債務，其法律關係較單純明確
    ，金融機構並已訂有債務協商機制，使債務人與多數債權人
    間能利用法院程序外解決之協商機制而自主解決其債務，如
    能協商成立，債務人或不須依本條例聲請更生或清算，可疏
    減法院負擔，有效分配司法資源，遂採行協商前置主義。申
    言之：
  1.就債務人協力協商之義務而言：
    債務人須盡己之力與最大債權金融機構謀求自主性的協議清
    償債務方案，若債務人於衡酌己身清償資力，提出符合正當
    性及合理性之清償計畫，卻不被最大債權金融機構所接受時
    ，債務人自得求助於法院，選擇向法院聲請更生或清算。反
    之，若債務人僅徒具形式提出協商聲請，而不以積極態度謀
    求解決清償債務方案；或事後又撤回協商之聲請；或債務人
    所提出之債務清償方案與其清償資力不具相當性與合理性時
    ，亦即在衡量債務人之負債原因、經濟收入情況、通常生活
    必要性之支出等客觀情狀後，債務人提出之清償計畫，並不
    符合比例原則之要求時，自不能認債務人已充分踐行法律所
    要求之協商程序；否則，若不問債務人之清償資力如何，概
    命最大債權金融機構必須接受清償條件，即難謂否符合法律
    所定前置協商之精神。
  2.就法院發動債務清理程序之必要性而言：
    消費者債務清理條例所定協商前置程序之意旨，在使金融機
    構與債務人就特定種類之債務清理事務上，利用法院程序外
    解決之協商機制，為迅速有效之自主性解決。而此一程序之
    進行，有賴當事人間之協力配合，本於誠信為基礎，形成債
    務清理之共識，藉由法院之事後核可，賦予協商內容作為執
    行名義之正當性。苟債務人無視協商程序而直接進入更生程
    序，或於前置協商程序時，故意使協商破裂，雖有債務協商
    不成立之形式，然藉由此方式造成此等結論，難謂債務人有
    進行債務清理之誠意可言，則不啻根本否認前置協商之立法
    意旨。而國家司法資源介入私人紛爭之處理，應符必要性及
    合適性原則，亦即指國家權力行使之手段須可達成其目的，
    當手段不能完成權力行使目的時，即欠缺此合適性原則，而
    在所有可能達成目的之方法中，應選擇符合經濟性、效率性
    、相當性之債務清理方式，此不僅須考量債務人之利益，更
    須兼顧債權人之債權獲償之可能；否則，濫用司法程序之結
    果，亦有侵害了憲法上所保障債權人財產權之虞。
三、本院查：
(一)就本件聲請人之清償資力而言：
    按聲請既人負債大於資產，食衣住行，本應較一般人節約支
    出，自應以行政院主計處公佈之97年度臺灣省低收入戶每人
    每月最低生活費用為9,829元作為計算標準 ，蓋消費者債務
    清理條例所定債務清理程序之立法精神，並非維持債務人過
    去慣常之寬裕生活，而係重新檢視消費行為樽節支出，故聲
    請人既已有不能清償之事由，生活消費程度自應受有限制，
    每月生活開支，自不能與一般人等量齊觀。例如：不得乘坐
    計程車，不得出入三星級以上之飯店、餐廳等，除有絕對必
    要性支出之外，自當縮衣節食，刻苦生活、優先誠實履行清
    償債務之責。查依債務人提出之95年度及96年度綜合所得稅
    各類所得資料清單記載，該兩年度之平均月所得分別為33,9
    11元及37,420元（見本院卷第37頁、第38頁），又聲請人雖
    主張自97年6月任職於深坑石媽祖食品行擔任送貨人員 ，每
    月薪資降為僅25,000元，並提出深坑石媽祖食品行在職證明
    書 (見本院卷第34頁)，以實其說 ，然以前揭每人每月最低
    生活費用為9,829元計算，每月仍有剩餘1萬餘元，可知聲請
    人每月所得自足供聲請人維持基本生活所需。
(二)就債務人之日常生活支出而言：
  1.聲請人於財產及收入狀況說明書之欄內記載每月需負擔房租
    12,000元部份，惟前揭最低生活費用標準已包括食、衣、住
    、行在內，自無重複列入計算之理，且聲請人本身負債已大
    於資產，自應以履行自身所負擔之債務為先，此部份住宅費
    用支出是否過高，而超過一般合理支出範圍，實有疑義。又
    聲請人另主張每月需支出南山人壽之人壽保險費1,839元，
    惟查人壽保險為商業保險，不具有強制性，且具有儲蓄之特
    質，聲請人本應以履行自身所負擔之債務為先，而非於聲請
    人已負債之情況下，卻又將人壽保險費用納入自己每月之必
    要支出或債務，此不僅與法律規定未合，且將加重聲請人之
    負擔，而有害於聲請人其他債權人債權之公平實現，故此部
    份支出核非屬必要費用，應予剔除，綜上所述，聲請人本人
    每月必要生活支出為6,662元 (含水電費支出、生活費)。
  2.聲請人於財產及收入狀況說明書之「依法受債務人扶養之人
    」欄內記載每月需支出其父廖盛軻扶養費，有聲請人卷附全
    戶戶籍謄本、廖盛軻身心障礙手冊 (聽障，中度)可憑 (見
    本院卷第20、35頁)。 又依國稅局扶養免稅額計算，扶養費
    用每人每月為6,417元 ，查應負擔廖盛軻扶養義務者，除聲
    請人外尚包括廖正順、廖啟翔、廖淑雯等3人 ，有聲請人聲
    請狀 (見本院卷第8頁)、前置協商申請人財產及收支狀況說
    明書附卷可按 (見本院卷第76頁)，職是 ，聲請人應負擔之
    扶養費數額為1,604元 (計算式:6,417 ÷4＝1,604，元以下
    四捨五入)。
  3.綜上所述，聲請人如勤勞刻苦生活，將上開陳報之房租費用
    及人壽保險費用省下，其每月至少仍可免去13,000元以上之
    非絕對必要性之支出，核屬相當而足以維持債務人及其家屬
    生活所必需。
(三)就債權人提出之協商方案而言：
    按債務人不能清償債務或有不能清償之虞者，得依本條例所
    定更生或清算程序，清理其債務，消費者債務清理條例第3
    條定有明文。而所謂「不能清償債務」，係指債務人欠缺清
    償能力，對於已屆清償期，且已受請求之債務之全部或主要
    部分，客觀上可預見其為一般且繼續的不能清償之財產狀態
    之謂。又清償能力係由財產、信用、勞力三者構成，雖無足
    夠財產，如有良好之信用、優良之技術或持續不斷之勞力，
    即屬有清償債務之可能。查聲請人固主張每月收入扣除每月
    必要支出、扶養費用後，已無法履行協商條件等語，惟如依
    最大債權銀行華南商業銀行同意每期還款13,500元計算，有
    聲請人聲請狀可按，以其每月薪資為25,000元計算，扣除必
    要生活費用及扶養費用負擔後，仍有剩餘16,734元 (計算式
    :25,000-6,662-1,604＝16,734)，償還上開協商數額，仍然
    游刃有餘，可見前述債權人所提議之協商條件當在聲請人清
    償能力範圍之內。
四、據上所述，本件聲請人之每月收入既足以維持基本生活，負
    擔扶養費用及履行債權人提議之協商條件，即難認聲請人有
    何不能清償債務之情事、或有何不能清償之虞之情形，故其
    主張情節既與本條例第 3條所定要件不符，核其情形又屬無
    法補正，揆諸首開說明，本件聲請自不應准許。爰依消費者
    債務清理條例第3條、第8條，裁定如主文。至於，聲請人應
    再度本於消費者債務清理條例之理立法精神，重新檢視消費
    生活習慣，節約支出撙節開銷，重新向最大債權金融機構提
    出協商，若確有實質協商而不成立之情形，始得再向法院提
    出更生或清算之聲請，附此敘明。
五、至於所繳納郵務送達費340元 ，則待本件更生聲請事件確定
    後，如尚有剩餘郵資餘額，再予檢還聲請人，附此敘明。
中    華    民    國    98    年    6    月    4    日
                  民事第三庭  法  官    徐玉玲
上為正本係照原本作成
如不服本裁定，應於裁定送達後10日內，以書狀向本院提出抗告
，並繳納抗告費新臺幣1千元
中    華    民    國    98    年    6    月    4    日
                              書記官    陳靜怡


司法院資訊處製作；財團法人民間司法改革基金會備份。
